臺灣臺北地方法院刑事判決　　　　　　　　　　　　九十二年度訴字第一０二七號
　　公　訴　人　臺灣臺北地方法院檢察署檢察官
　　被　　　告　甲○○
　　(原名廖昇韋)
右列被告因常業詐欺等案件，經檢察官提起公訴（九十二年度偵字第六四一七號），
本院判決如左：
    主  文
甲○○連續行使偽造私文書，足以生損害於他人，處有期徒刑陸月，如易科罰金，以
佰元折算壹日。
變造之「乙○○」國民
國立臺灣大學地理學研究所碩士學位證書影本壹張、偽造之「乙○○」職業大客車駕
駛執照壹張、印章貳枚、附表所示偽造之「乙○○」印文壹拾參枚、「乙○○」署押
貳拾壹枚、「謝」署押貳枚，均沒收。
    事  實
一、甲○○明知其為中興大學歷史學系畢業，僅具該科系學士學歷，竟因經商失敗，
    為掩飾身分以逃避債務，於民國八十六年年底，經由中國時報之廣告版，得知可
    取得偽造之
    連絡後，基於與該成年男子偽造特種文書之犯意聯絡，提供自己之相片及乙○○
    前因應徵工作留存於甲○○處之年籍資料予該成年男子，而以新台幣（下同）二
    萬元之代價取得偽造之乙○○職業大客車駕駛執照。甲○○復基於行使變造特種
    文書之概括犯意，利用乙○○前因應徵工作留存於甲○○處之
    行貼上自己相片，影印後變造乙○○之國民
    概括犯意，將其不知情之一姓名年籍不詳之成年男性友人所交付之私立輔仁大學
    數學學系畢業證書及國立臺灣大學地理學研究所碩士學位證書影本，貼上自己之
    相片，並更改證書上之姓名、年籍為乙○○之姓名、年籍影印後變造為其名義之
    輔仁大學數學學系畢業證書及臺灣大學地理學研究所碩士學位證書影本各一張，
    嗣持前開變造之乙○○國民
    並基於行使偽造私文書之概括犯意，偽造乙○○之印章二個後於附表所示時間以
    乙○○名義填寫如附表所示之各項私文書，並於其上分別偽造如附表所示乙○○
    之署押、印文，分別向苗栗縣仁德高級醫事職業學校（八十八年八月改制為苗栗
    縣仁德醫護管理專科學校，下稱仁德醫校）等學校、公司應徵，且應各該學校、
    公司之要求而在泛亞銀行新竹分行等銀行開立帳戶，以供作匯入薪水之用，而行
    使之，並先後受聘為各該學校、公司之教師、員工，均足以生損害於乙○○、各
    學校、公司對於應徵人員資料管理之正確性及各銀行對於存戶開戶之管理的正確
    性，與前開畢業證書、學位證書之真正所有人（不詳姓名年籍）、輔仁大學、臺
    灣大學對於證書核發之正確性及監理機關核發駕駛執照、戶政機關核發
    正確性，嗣於九十年九月二十四日乙○○欲向政府申請房屋重建補助貸款時，始
    知遭冒名一事而報請法務部調查局查獲上情。甲○○冒乙○○名義應徵任職、開
    立帳戶之詳細情形如下：
　(一)於八十六年十一月十日至八十七年八月間，任職仁德醫校，擔任數學、地理二科
    授課教師。
　(二)八十七年一月至八十七年三月，任職於宏國保全股份有限公司（下稱宏國保全）
    。
  (三)八十七年七月，任職於亞東保全股份有限公司（下稱亞東保全）。
　(四)八十七年八月一日至八十九年七月三十一日，任職新竹市私立磐石高級中學（下
    稱磐石高中），擔任代理教師，並於八十七年八月十五日至新竹區中小企業銀行
    竹北分行（後改為新竹國際商業銀行竹蓮分行，下稱新竹商銀）開立帳號為00
    00000000號之帳戶。
　(五)八十九年八月一日至九十年七月三十一日，任職臺北縣私立醒吾高級中學（下稱
    醒吾高中），擔任地理科教師，並於八十九年八月間，至泛亞商業銀行新竹分行
    （下稱泛亞銀行）開立帳號為000000000000號帳戶。
　(六)九十年八月一日至九十一年七月三十一日，任職臺北市私立薇閣高級中學（下稱
    薇閣中學），擔任代理教師，並於九十年七月二日，至陽信商業銀行北投分行（
    下稱陽信銀行）開立帳號為0000000000-0號帳戶。
　(七)九十一年七月十日至九十一年八月三十一日，任職雲林縣私立崇先高級中學（下
    稱崇先高中），擔任授課教師，並於九十一年七月九日、十六日分別至彰化商業
    銀行（下稱彰化銀行）新竹分行、斗南分行開設帳號為00000000000
    000號、0000000000號帳戶。
  (八)九十一年九月六日至九十二年一月間，任職臺北市私立強恕高級中學（下稱強恕
    高中），擔任授課教師，並於九十一年九月十一日至華南商業銀行南門分行（下
    稱華南商銀）開立帳號為000000000000號帳戶。
二、案經法務部調查局臺北縣調查站報告臺灣臺北地方法院檢察署檢察官偵查起訴。
    理  由
一、訊據被告甲○○對於右揭事實均坦承不諱，核與告訴人乙○○之指訴相符，並有
    真正之乙○○
    畢業證書及臺灣大學地理學研究所碩士學位證書影本、財政部賦稅署第四組九十
    一年元月十日（91）賦四發（中區國）字第001號函暨所附各類所得扣繳暨免扣
    繳憑單、財政部臺灣省中區國稅局大屯稽徵所（下稱大屯稽徵所）88年度綜合所
    得稅稅額證明書、仁德醫校聘書、員工薪資明細表、教職員工現金待遇給予清冊
    、年終獎金清冊、磐石高中教職員經履歷表、勞工保險卡、員工薪資所得受領人
    扶養親屬表、磐石高中教師聘約、磐石高中薪資鐘點所得通知單、大屯稽徵所九
    十年十一月十四日中區國稅大屯徵字第０九０００二九五四八號函暨所附談話記
    錄、醒吾高中聘書、教職員離職證明書及基本資料表、教職員工履歷表、醒吾高
    中薪資所得各科教學清冊、強恕高中教職員保證書、履歷表（以上均附偵查卷）
    、八十八年度綜合所得稅各類所得資料清單、新竹商銀九十二年十一月七日竹商
    銀業管字第０九二一二七二五號函暨所附歷史資料查詢、醒吾高中九十二年十一
    月十八日醒吾人字第三三三三號函暨所附履歷表、離職證明書、金融單位開戶證
    明暨薪資轉存金融單位一覽表、薪資所得各科教學清冊、醒吾高中九十二年十一
    月十八日（92）台恕字第九二０七一號函、磐石高中九十二年十一月二十日磐人
    字第九二０一四五號函暨所附教職員工履歷表、薪資所得受領人扶養親屬申請表
    二份、八十七至八十九年度所得稅清冊、華南商銀九十二年十一月二十日（92）
    華南門字第271號函暨所附客戶資料查詢單、印鑑卡、存款往來明細表、仁德醫
    校九十二年十一月二十五日仁專豐人字第0920001816號函暨所附教職員工總名冊
    、教職員工現金待遇給與清冊、領款人簽名清冊、新竹商銀九十一年十二月四日
    竹商銀竹蓮字第166-1號函暨所附開戶資料及印鑑卡、彰化銀行斗南分行九十三
    年四月六日彰斗南字第A133號函暨所附業務往來申請書、印鑑卡暨顧客資料卡、
    存摺類存款未登摺明細表、彰化銀行新竹分行九十三年四月六日彰新字第０七九
    八號函暨所附業務往來申請書、印鑑卡暨顧客資料卡、存摺存款帳戶及交易資料
    列示、崇先高中九十三年五月六日崇中人字第0930000063號暨所函附教職員工履
    歷表、離職證明書、存摺影本、薇閣中學九十三年七月八日北市薇人字第一五二
    號函暨所附領薪明細、履歷表、陽信銀行九十三年七月二十二日陽信北投字第
    930088號函暨所函附開戶申請書、歷史資料明細（以上均附本院卷），及扣案之
    偽造乙○○職業大客車駕駛執照一張等附卷可稽，足佐被告前開出於任意性之自
    白與事實相符，得採為證據。被告雖辯稱：伊僅偽造一枚乙○○之印章，且均使
    用該印章蓋用印文，又於仁德醫校僅任職至八十七年七月三十一日止，八月份並
    未在該校任職云云。然查，被告對於本院所提示之各學校、銀行檢送之履歷表、
    申請書等文件均無意見，且供稱上面的簽名、印文都是伊簽名、蓋用等語，惟經
    核被告分別於醒吾高中、彰化銀行斗南分行填寫履歷表、業務往來申請書時所蓋
    用之「乙○○」印文乃大小、字體顯不相同之二枚印文，有該履歷表、業務往來
    申請書可憑（見偵查卷第六九頁、本院卷），則其前開所辯，顯非可採。又被告
    確於仁德醫校任職至八十七年八月間止，有該校九十二年十一月二十五日仁專豐
    人字第0920001816號函所附八十七年八月教職員工現金待遇給與清冊及九十三年
    九月二日仁專豐字第0930001288號函附本院卷可參，足證被告所辯，亦非可採。
    本件事證明確，被告犯行已堪認定，應依法論科。
二、按偽造學校修業或畢業證書，應依刑法第二百十二條處斷；影本與原本可有相同
    之效果，如將原本予以影印後，將影本之部分內容竄改，重加影印，其與無制作
    權人將其原本竄改，作另一表示其意思者無異，應成立變造文書罪；又上訴人盜
    取陳某之印章交與不知情之李某，蓋用於當收據用之「工資發放明細表」領款人
    陳某之蓋章欄內，足以生損害於陳某，應成立偽造私文書之間接正犯。上訴人進
    而憑該「工資發放明細表」之蓋章，以代收據，使李某發放陳某之工資，即已達
    於行使該文書之階段其偽造行為應為行使之高度行為所吸收，分別有司法院院字
    第二三三四號解釋、最高法院七十三年台上字第三八八五號、六十九年台上字第
    六九六號判例意旨分別足資參照。被告上開偽造乙○○之職業大客車駕駛執照、
    印章、變造
    及於仁德醫校教職員工現金待遇給與清冊上簽名表明受領該薪資，核其所為係犯
    刑法第二百十六條、第二百十條行使偽造私文書罪、第二百十二條偽造特種文書
    罪（偽造駕駛執照部分）、第二百十六條、第二百十二條行使變造特種文書罪（
    行使變造之
    文而偽造私文書，又偽造署押後用以偽造私文書，其偽造印章、印文、署押之行
    為均係偽造私文書之部分行為，另被告偽造私文書、變造特種文書後進而行使，
    行使之低度行為應為偽造之高度行為所吸收，均不另論罪。被告就偽造特種文書
    部分，與該姓名年籍不詳自稱「陳先生」之成年男子有犯意聯絡及行為分擔，為
    共同正犯（公訴人漏未論以共同正犯，容有未洽，併予指明）。其先後多次行使
    變造特種文書、行使偽造私文書之犯行，均時間緊接，方法相同，所犯係構成要
    件相同之罪，顯係基於概括犯意為之，均為連續犯，依刑法第五十六條規定，各
    以一罪論，並各加重其刑；又被告為掩飾身分而偽造特種文書、行使變造特種文
    書、行使偽造私文書，其所犯上開數罪間，有方法、目的之牽連關係，依刑法第
    五十五條之規定，應從較重之行使偽造私文書罪處斷。爰審酌被告前未曾因犯罪
    經判決執行，有臺灣高等法院被告全國前案紀錄表可稽，素行尚可，因一時失慮
    ，為躲避債務而犯本件，犯罪後坦承犯行，然其犯罪時間長達五年有餘，其冒名
    四處任職領薪，雖經本院認不成立詐欺取財罪嫌（詳後述），然其所為影響告訴
    人乙○○申請房屋重建補助貸款，告訴人因此所受損害亦大，且迄今未與告訴人
    達成和解，與其智識程度等一切情狀，量處如主文所示之刑，並諭知易科罰金之
    折算標準。被告偽造之「乙○○」印章二枚，雖未扣案，然不能證明業已滅失，
    與附表所示偽造之「乙○○」印文十三枚、「乙○○」署押二十一枚、「謝」署
    押二枚，均應依刑法第二百十九條規定沒收；另被告變造之「乙○○」
    畢業證書、學位證書影本各一張雖未扣案，然不能證明業已滅失，與扣案偽造之
    「乙○○」職業大客車駕駛執照一張，均為被告所有，且係供其犯本罪所用之物
    ，均應依刑法第三十八條第一項第二款規定併予宣告沒收。至附表所示之文書業
    均經被告提出而交付各學校、銀行，非被告所有，爰不予宣告沒收，併此說明。
三、被告偽造乙○○印章二枚及以乙○○名義於強恕高中、崇先高中、薇閣中學任職
    ，並於新竹商銀、泛亞銀行、華南商銀、彰化銀行新竹分行、斗南分行、陽信商
    銀開設帳戶而偽造各該如附表所示之私文書後進而行使部分犯行，雖未據檢察官
    於起訴書中載明，然業據公訴人以補充理由書補充被告於強恕高中、崇先高中、
    薇閣中學任職及於泛亞銀行、華南商銀、陽信商銀開設帳戶行使偽造私文書之犯
    罪事實，有九十三年九月二十二日補充理由書附卷，且本院認有連續犯、牽連犯
    之裁判上一罪關係，均為起訴效力所及，基於審判不可分之原則，應併予審理。
四、公訴意旨另以：被告於八十七年間以乙○○名義任職於亞東保全、宏國保全，且
    自八十六年間起至九十一年九月間止以乙○○名義任職仁德醫校、亞東保全、宏
    國保全、磐石高中、醒吾高中、薇閣中學、崇先高中、強恕高中，並領取薪資共
    三百十五萬四千六百六十九元部分亦另涉行使偽造私文書及常業詐欺罪嫌。惟按
    詐財罪之成立，要以加害者有不法而取得財物之意思，實施詐欺行為，被害者因
    此行為，致表意有所錯誤，而其結果為財產上之處分，受其損害，最高法院十九
    年上字第一六九九號判例意旨可資參照。經查：(一)遍查卷內所附證據，並無被告
    任職亞東保全、宏國保全時所偽造之文書，該二公司亦分別函覆本院以因時間久
    遠，而逾員工資料保存期限，無從提供等語，有亞東保全九十二年十一月十七日
    （92）亞保字第921117號函、宏國保全九十三年三月八日（九三）宏總字第０二
    一號函附本院卷可憑。(二)又被告雖以變造之乙○○
    向前開學校、公司應徵，然其此施用詐術之方法，所取得者僅為在各學校、公司
    應徵、考試以取得職務之機會，至於學校、公司事後發給薪資則是因為被告本人
    在各該公司、學校工作、任職之結果，亦即該學校、公司發放薪資之原因並非被
    告提出變造乙○○
    義施用詐術之方法與該學校、公司發放薪資為財產處分之結果，並無因果關係，
    則揆諸前開說明，亦難認被告所為另犯常業詐欺罪嫌。此外復查無其他積極證據
    足證被告前開行為涉犯行使偽造私文書罪嫌及常業詐欺罪嫌，原應為無罪之諭知
    ，惟公訴意旨認此部分與上開經本院認有罪部分有裁判上一罪關係，爰不另為無
    罪之諭知，亦附此敘明。
據上論斷，應依刑事訴訟法第二百九十九條第一項前段，刑法第五十六條、第二百十
六條、第二百十條、第二百十二條、第五十五條、第四十一條第一項前段、第三十八
條第一項第二款、第二百十九條，罰金罰鍰提高標準條例第一條前段、第二條，判決
如主文。
本案經檢察官蕭斌志到庭執行職務
中　　　華　　　民　　　國　　九十三　　年　　　十　　　月　　   七 　　日
                                      臺灣臺北地方法院刑事第四庭
                                          審判長法  官  黃雅芬
                                                法  官  楊代華
                                                法  官  黎惠萍
右正本證明與原本無異。
如不服本判決，應於判決送達後十日內向本院提出上訴狀（應抄附繕本）。告訴人或
被害人如對於本判決不服者，應具備理由請求檢察官上訴，其上訴期間之計算係以檢
察官收受判決正本之日期為準。
                                                書記官  楊麗娟
中　　　華　　　民　　　國　　九十三　　年　　　十　　　月　　十一　　  日
附錄本案論罪科刑法條全文
刑法第二百十六條、第二百十條、第二百十二條
中華民國刑法第二百一十六條
(行使偽造變造或登載不實之文書罪)
行使第二百十條至第二百十五條之文書者，依偽造、變造文書或登載不實事項或使登
載不實事項之規定處斷。
中華民國刑法第二百一十條
(偽造變造私文書罪)
偽造、變造私文書，足以生損害於公眾或他人者，處五年以下有期徒刑。
中華民國刑法第二百一十二條
(偽造變造特種文書罪)
偽造、變造護照、旅券、免許證、特許證及關於品行、能力服務或其他相類之證書、
介紹書，足以生損害於公眾或他人者，處一年以下有期徒刑、拘役或三百元以下罰金
。
附表：
┌──┬─────┬─────┬─────────┬────────┬──┐
│編號│  時  間  │行使偽造文│偽造之文書        │偽造之印文、署押│備註│
│    │          │書之對象  │                  │及其數量        │    │
├──┼─────┼─────┼─────────┼────────┼──┤
│一  │八十七年一│仁德醫校  │(一)教職員工八十六年│1.「乙○○」署押│    │
│    │月至八十七│          │  度年終獎金清冊  │  四枚          │    │
│    │年七月    │          │(二)教職員工現金待遇│2.「謝」署押二枚│    │
│    │          │          │  給與清冊八十七年│                │    │
│    │          │          │  二月至六月（共五│                │    │
│    │          │          │  份）            │                │    │
├──┼─────┼─────┼─────────┼────────┼──┤
│二  │(一)八十七年│磐石高中  │(一)私立學校教職員工│「乙○○」署押五│    │
│    │  八月六日│          │　履歷表          │枚（含一式二份之│    │
│    │(二)八十七年│          │(二)教師聘約（一式二│聘約）          │    │
│    │  七月    │          │  份）            │                │    │
│    │(三)八十七年│          │(二)台灣省新竹市私立│                │    │
│    │  八月六日│          │  磐石高級中學員工│                │    │
│    │  、八十八│          │  薪資所得受領人扶│                │    │
│    │  年三月四│          │　養親屬申請表（二│                │    │
│    │  日      │          │  份）            │                │    │
│    │          │          │                  │                │    │
├──┼─────┼─────┼─────────┼────────┼──┤
│三  │八十七年八│新竹商銀  │新竹國際商業銀行開│1.「乙○○」印文│    │
│    │月十五日  │          │戶資料及印鑑卡    │　二枚          │    │
│    │          │          │                  │2.「乙○○」署押│    │
│    │          │          │                  │　一枚          │    │
├──┼─────┼─────┼─────────┼────────┼──┤
│四  │(一)八十九年│醒吾高中  │(一)私立學校教職員工│1.「乙○○」印文│    │
│    │  八月一日│          │  履歷表          │  一枚          │    │
│    │(二)八十九年│          │(二)薪資所得各科教學│2.「乙○○」署押│    │
│    │  九月    │          │  清冊            │　二枚          │    │
├──┼─────┼─────┼─────────┼────────┼──┤
│五  │九十年七月│陽信商銀  │陽信商業銀行存摺存│1.「乙○○」印文│    │
│    │二日      │          │款印鑑卡暨開戶申請│  二枚          │    │
│    │          │          │書                │2.「乙○○」署押│    │
│    │          │          │                  │　一枚          │    │
├──┼─────┼─────┼─────────┼────────┼──┤
│六  │九十年七月│薇閣中學  │私立學校教職員工履│「乙○○」署押一│    │
│    │一日      │          │歷表              │枚              │    │
│    │          │          │                  │                │    │
├──┼─────┼─────┼─────────┼────────┼──┤
│七  │九十一年七│彰化銀行新│彰化銀行業務往來申│1.「乙○○」印文│    │
│    │月九日    │竹分行    │請書、印鑑卡暨顧客│  二枚          │    │
│    │          │          │資料卡            │2.「乙○○」署押│    │
│    │          │          │                  │　一枚          │    │
├──┼─────┼─────┼─────────┼────────┼──┤
│八  │九十一年七│崇先高中  │雲林縣私立崇先高級│「乙○○」署押一│    │
│    │月十日    │          │中學教職員工履歷表│枚              │    │
│    │          │          │                  │                │    │
├──┼─────┼─────┼─────────┼────────┼──┤
│九  │九十一年七│彰化銀行斗│彰化銀行業務往來申│1.「乙○○」印文│    │
│    │月十六日  │南分行    │請書、印鑑卡暨顧客│  二枚          │    │
│    │          │          │資料卡            │2.「乙○○」署押│    │
│    │          │          │                  │　一枚          │    │
├──┼─────┼─────┼─────────┼────────┼──┤
│十  │九十一年九│強恕高中  │私立學校教職員工履│1.「乙○○」印文│    │
│    │月六日    │          │歷表              │  三枚          │    │
│    │          │          │                  │2.「乙○○」署押│    │
│    │          │          │                  │　一枚          │    │
├──┼─────┼─────┼─────────┼────────┼──┤
│十一│(一)九十一年│華南商銀  │(一)華南商業銀行存款│1.「乙○○」印文│    │
│    │  九月十一│          │　戶約定書        │  四枚          │    │
│    │  日      │          │(二)華南商業銀行印鑑│2.「乙○○」署押│    │
│    │(二)九十一年│          │　卡              │　三枚          │    │
│    │  九月十一│          │                  │                │    │
│    │  日      │          │                  │                │    │
└──┴─────┴─────┴─────────┴────────┴──┘
